【裁判字號】    98,上訴,4239
【裁判日期】    981216
【裁判案由】    違反醫師法等
【裁判全文】
臺灣高等法院刑事判決                98年度上訴字第4239號
上  訴  人  臺灣臺北地方法院檢察署檢察官
被      告  甲○○
            戊○○
                      樓
            乙○○
上列上訴人因被告違反醫師法案件，不服臺灣台北地方法院97年
度醫訴字第9號，中華民國98年9月30日第一審判決（起訴案號：
臺灣台北地方法院檢察署97年度調偵字第781號），提起上訴，
本院判決如下：
    主  文
原判決撤銷。
甲○○共同未取得合法醫師資格，擅自執行醫療業務，處有期徒
刑壹年，減為有期徒刑陸月，如易科罰金，以銀元參佰元即新臺
幣玖佰元折算壹日。
戊○○共同未取得合法醫師資格，擅自執行醫療業務，處有期徒
刑拾月，減為有期徒刑伍月，如易科罰金，以銀元參佰元即新臺
幣玖佰元折算壹日，緩刑參年。
乙○○共同未取得合法醫師資格，擅自執行醫療業務，處有期徒
刑拾月，減為有期徒刑伍月，如易科罰金，以銀元參佰元即新臺
幣玖佰元折算壹日。
    事  實
一、甲○○係址設台北市大安區○○○路○段325號12樓之1威騰
    生物科技股份有限公司（下稱威騰公司）之負責人，於民國
    91年12月25日向「秀傳醫院」租用臺北市○○○路116巷1號
    1樓及地下1樓，設立「秀傳抗癌中心」，作為販售威騰公司
    「新生一號茶包」之營業場所。甲○○雇用未取得合法醫師
    資格之戊○○，及自稱邱教授之乙○○，於上揭秀傳抗癌中
    心工作，三人均明知未取得合法醫師資格，不得執行替他人
    診察、把脈看診、診斷、處方等醫療業務，竟共同基於反覆
    執行醫療業務行為之集合犯意及意圖為自己不法所有之概括
    犯意，自民國92年3月22日起至同年9月間止，在上開處所，
    戊○○任副院長身穿白色醫師袍，會同乙○○，為主訴罹患
    乳癌之褚麗英進行診察、診斷、處方等醫療診治行為。甲○○、戊○○及乙○○三人於褚麗英就診期間，並向褚麗英佯
    稱：新生一號茶包能針對癌細胞，阻斷新生血管，阻斷養份
    供應，可以治療癌症，提升免疫力，只要按其指示服用新生
    1 號茶包，每天新臺幣（下同）6,000元，一次5天份，合計
    30,000元，癌症可以治好云云，褚麗英信以為真，而陷於錯
    誤，以上開價格購買新生1號茶包。服用4個多月後未見好轉
    ，甲○○等三人再對褚麗英佯稱係藥量不足所致，須另外再
    配合服用乙○○所開立每日3,000元之藥水云云。褚麗英不
    疑有他，而再購買新生1號茶包及藥水服用月餘。然褚麗英
    病情非但未見改善且有惡化情形，痛不可耐，甲○○等三人
    仍對褚麗英佯稱：會痛是好現象，係排毒的現象，要繼續服
    用云云，褚麗英深信其言，而繼續購買新生1號茶包服用。
    甲○○等三人以此方式擅自執行以治療人體疾病為目的之醫
    療業務，並藉此連續詐騙褚麗英之財物，前後計共向褚麗英
    詐得130餘萬元。嗣褚麗英前往臺大醫院檢查，發現所罹患
    之乳癌不僅未能治癒，反而擴散，始悉上情。
二、案經褚麗英之妹妹丁○○訴由臺灣臺北地方法院檢察署檢察
    官偵查起訴。
    理  由
一、按刑事訴訟法第273條之1第1項規定，除被告所犯為死刑、
    無期徒刑、最輕本刑為3年以上有期徒刑之罪、或高等法院
    管轄第一審案件者外，於審判期日前之程序進行中，被告先
    就被訴事實為有罪之陳述時，審判長得告知被告簡式審判程
    序之旨，並聽取當事人、代理人、辯護人及輔佐人之意見後
    ，裁定進行簡式審判程序。經查，本件被告甲○○、戊○○
    、乙○○被訴違反醫師法一案，非前開不得進行簡式審判程
    序之案件，經被告於本院審理時就被訴事實為有罪之陳述，
    且經本院告知被告簡式審判程序之旨，聽取被告及檢察官之
    意見後，爰依上開刑事訴訟法第273條之1之規定，當庭裁定
    改依簡式審判程序審判之，合先敘明。
二、上揭犯罪事實，業據被告甲○○、戊○○、乙○○坦承不諱
    ，並據證人褚麗英、丁○○、張玉鈴分別於警詢及偵查中證
    述在案。且有被告乙○○口述由證人張玉鈴記錄之處方箋（
    參偵字第4538號卷1第22頁）、被害人褚麗英於國立臺灣大
    學醫學院附設醫院就醫之病歷資料（參偵字第4538號卷1第
    71-73、98-102頁）、秀傳抗癌中心、秀傳醫院招牌照片（
    參偵字第4538號卷1第74-76頁）、戊○○之秀傳中醫副院長
    名片（參偵字第4538號卷1第145頁）、行政院衛生署食品檢
    驗局94年6月22日藥檢參字第0949416848號暨檢驗成績書（
    參偵字第4538號卷1第150-151頁）、臺灣大學醫學院藥物研
    究中心98年4月17日（98）藥字第001號函（附於原審卷內）
    等在卷可稽。足認被告三人前開出於任意性之自白，核與事
    實相符，而可採信。從而，本件被告三人之犯行，事證明確
    ，洵堪認定，應依法論科。
三、被告行為後，刑法於94年1月7日修正通過，於94年2月2日公
    布，並於95年7月1日施行。按行為後法律有變更者，適用行
    為時之法律，但行為後之法律有利於行為人者，適用最有利
    於行為人之法律，現行刑法第2條第1項訂有明文。又本次刑
    法修正之比較新舊法，應就罪刑有關之共犯、未遂犯、想像
    競合犯、牽連犯、連續犯、結合犯，以及累犯加重、自首減
    輕暨其他法定加減原因（如身分加減）與加減例等一切情形
    ，綜其全部罪刑之結果而為比較（最高法院95年5月23日著
    有95年度第8刑庭會議決議可資參照）。又所謂不能割裂適
    用，係指與罪刑有關之本刑而言，不包括易刑處分，事關刑
    罰執行之易刑處分仍應分別適用最有利於行為人之法律。易
    言之，倘所處之主刑同時有徒刑、拘役易科罰金、罰金易服
    勞役之情形時，關於易科罰金、易服勞役部分應分別為新舊
    法有利不利之比較（最高法院96年度台非字第58號判決意旨
    參照）。經查：
(一)本件被告行為時刑法第33條第5款規定：罰金為1元以上。經
    折算為新臺幣後，為新臺幣3元以上。修正後之刑法第33條
    第5款規定：罰金為新臺幣1000元以上。經比較新、舊法之
    結果，被告行為時之舊法對其較為有利。
(二)被告行為後，刑法第56條連續犯之規定，業已經刪除，此刪
    除雖非犯罪構成要件之變更，但顯已影響行為人刑罰之法律
    效果，自屬法律有變更，是自應依新法第2條第1項規定，比
    較新、舊法何者對被告有利。經比較新、舊法結果，被告行
    為時法律即舊法對其較為有利。
(三)被告行為後，刑法第55段之牽連犯規定亦經刪除。是於新法
    修正施行後，被告所為之違反醫師法第28條前段之罪與連續
    詐欺取財罪之犯行，即須分論併罰。比較新、舊法之規定，
    修正前之規定對於被告較為有利。
(四)新修正刑法第28條雖將舊法之「實施」修正為「實行」。其
    中「實施」一語，涵蓋陰謀、預備、著手及實行之概念在內
    ，其範圍較廣；而「實行」則著重於直接從事構成犯罪事實
    之行為，其範圍較狹；二者之意義及範圍己有不同，是新修
    正刑法第28條共同正犯之範圍，已修正限縮於共同實行犯罪
    行為者始成立共同正犯，排除陰謀犯、預備犯共同正犯，新
    舊法就共同正犯之範圍，既因此而有變動，自均屬行為後法
    律有變更，而非僅屬文字修正，應有新舊法比較適用之問題
    （最高法院96年度台上字第3773號判決意旨參照）。經比較
    修正前後之規定，雖以修正後之新法較有利於被告，然揆諸
    前揭說明，不得一部割裂適用不同之新舊刑法，是被告行為
    後刑法第28條之規定雖有變更且新法對其較為有利，惟因被
    告另適用舊法即行為時法之連續犯、牽連犯規定對其最為有
    利（詳如上述），綜其全部之結果而為比較，不宜割裂，故
    對被告仍應適用舊法即行為時法之刑法第28條規定論以共同
    正犯。
(五)刑法修正後，刑法第41條第1項前段有關易科罰金折算標準
    之規定為：「犯最重本刑為五年以下有期徒刑以下之刑之罪
    ，而受六個月以下有期徒刑或拘役之宣告者，得以新臺幣一
    千元、二千元或三千元折算一日，易科罰金。」，而修正前
    同條項就易科罰金之折算標準係規定：「得以一元以上三元
    以下折算一日，易科罰金」，再依廢止前罰金罰鍰提高標準
    條例第2條（現已刪除）之規定，就其原定數額提高為100倍
    折算1日，即係以銀元100元、200元、300元折算1日，折算
    為新臺幣幣值後，則為以新臺幣300元、600元、900元折算1
    日。是比較修正前後之易科罰金折算標準，自以行為時即修
    正前之規定，較有利於被告，依刑法第2條第1項前段，即應
    適用修正前刑法第41條第1項前段及廢止前罰金罰鍰提高標
    準條例第2條等規定，定其易科罰金之折算標準。
(六)至於刑法第74條關於緩刑之規定，於95年7月1日亦經修正施
    行，惟緩刑規定並非關於行為可罰性之法律規範，而係屬刑
    之宣告規範，無現行刑法第2條第1項之適用，其適用關係乃
    以案件在裁判時為準，並非以行為時為準，是本案犯罪時間
    固在前揭刑法修正施行前，惟裁判時已於刑法修正施行後，
    則依最高法院95年度第8次刑事會議決議認為：犯罪在新刑
    法施行前，新刑法施行後，緩刑之宣告應適用新刑法，尚無
    新舊法比較之問題，附此敘明。
四、核被告甲○○、戊○○、乙○○等三人所為，均係犯醫師法
    第28條前段之未取得合法醫師資格，擅自執行醫療業務罪及
    刑法第339條第1項之詐欺取財罪。又刑事法若干犯罪之行為
    態樣，本質上原具有反覆、延續實行之特徵，立法時既予特
    別歸類，定為犯罪構成要件之行為要素，則行為人基於概括
    之犯意，在密切接近之一定時、地持續實行之複次行為，倘
    依社會通念，於客觀上認為符合一個反覆、延續性之行為觀
    念者，於刑法評價上，即應僅成立一罪，俾免有重複評價、
    刑度超過罪責與不法內涵之疑慮；學理上所稱「集合犯」之
    職業性、營業性或收集性等具有重複特質之犯罪均屬之，例
    如經營、從事業務、收集、販賣、製造、散布等行為概念者
    是，此有最高法院95年度台上字第1079號判決意旨可資參照
    。被告三人所犯前揭違反醫師法第28條第1項前段之罪部分
    ，其等所為數次醫療行為係在密集期間內以相同之方式持續
    進行其業務，在行為概念上，縱有多次執行醫療之舉措，仍
    應評價認係包括一罪之集合犯。至公訴意旨認被告三人之上
    開多次醫療行為，係基於概括之犯意反覆為之，為連續犯，
    應依修正前連續犯之規定論以一罪，尚有誤會。又被告三人
    先後多次以本無治療癌症效果之新生一號茶包及不明藥水，
    向被害人褚麗英誆稱有治癌之效果，使被害人褚麗英陷於錯
    誤而購買，詐取被害人褚麗英之財物，其各次行為時間緊接
    ，觸犯構成要件相同之罪名，顯係基於概括之犯意反覆為之
    ，為連續犯，是其等所為之詐欺行為部分，依修正前刑法第
    56條規定，應以一罪論。被告三人所犯上開二罪，有方法目
    的之牽連關係，依修正前刑法第55條規定，應以醫師法第28
    條前段未取得合法醫師資格，擅自執行醫療業務之一罪處斷
    。原審予以被告三人論罪科刑，固非無見，惟查：(一)被告乙○○前因賭博案件，經本院判處有期徒刑10月，有本院被告
    前案紀錄表在卷可稽（見本院卷第13頁），原審未查，遽認
    被告乙○○無前科紀錄，而為緩刑宣告之諭知，即有未洽。
    (二)被告三人雖經被害人之母褚黃明蓮同意，與被害人之妹即
    告訴人丁○○達成和解，惟其等並未與被害人之合法配偶丙○○達成和解，且均於本院供稱已無能力再與丙○○和解，
    難認被告三人犯後態度良好，原審量刑及宣告緩刑漏未審酌
    及此，亦有違誤。檢察官上訴意旨執此指摘原審為被告三人
    緩刑之宣告係屬不當，為有理由，自應由本院將原判決撤銷
    改判。爰審酌被告三人已坦承犯行，其等詐得金額達130餘
    萬元，被告甲○○為公司負責人，被告戊○○、乙○○為受
    僱人之角色分工方式，以及被告三人雖已與被害人褚麗英之
    妹妹即告訴人丁○○達成和解，並獲得其母褚黃明蓮同意，
    有和解書及告訴人丁○○、被害人母褚黃明蓮於原審準備程
    序中陳明在案，惟仍未與被害人之配偶丙○○和解，難認被
    告三人犯後態度良好等一切情狀，分別量處如主文第2、3、
    4項所示之刑。又中華民國96年罪犯減刑條例已於96年7月16
    日施行，本件被告三人犯罪時間在中華民國96年4月24日以
    前，悉合於減刑條件，爰依中華民國96年罪犯減刑條例第2
    條第1項第3款規定減刑二分之一，並諭知易科罰金之折算標
    準。末查，被告戊○○前未曾受有期徒刑以上刑之宣告，有
    前引本院被告全國前案紀錄表在卷可稽，本院考量其素行良
    好，僅為維持生活，每月以3萬元薪資受僱於該抗癌中心工
    作，致罹刑章，經此教訓後，當知警惕，信無再犯之虞，故
    認對被告戊○○所宣告之刑，以暫不執行為適當，爰併予宣
    告緩刑3年，以啟自新。
據上論斷，應依刑事訴訟法第369條第1項、第364條、第299第1
項前段、第273條之1第1項，醫師法第28條前段，刑法第11條前
段、第2條第1項前段、第339條第1項、第74條第1項第1款、修正
前刑法第28條、第56條、第55條、第41條第1項前段，刑法施行
法第1條之1，廢止前罰金罰鍰提高標準條例第2條，現行法規所
定貨幣單位折算新臺幣條例第2條，中華民國九十六年罪犯減刑
條例第2條第1項第3款、第7條、第9條，判決如主文。
本案經檢察官侯寬仁到庭執行職務。
中    華    民    國    98    年    12    月    16    日
                  刑事第十五庭審判長法  官  吳昭瑩
                                    法  官  賴邦元
                                    法  官  蘇隆惠
以上正本證明與原本無異。
如不服本判決，應於收受送達後10日內向本院提出上訴書狀，其
未敘述上訴之理由者並得於提起上訴後10日內向本院補提理由書
（均須按他造當事人之人數附繕本）「切勿逕送上級法院」。
                                    書記官  楊妙恩
中    華    民    國    98    年    12    月    16    日
附錄本案論罪科刑法條全文
中華民國刑法第339條
（普通詐欺罪）
意圖為自己或第三人不法之所有，以詐術使人將本人或第三人之
物交付者，處5年以下有期徒刑、拘役或科或併科1千元以下罰金
。
以前項方法得財產上不法之利益或使第三人得之者，亦同。
前二項之未遂犯罰之。
醫師法第28條
未取得合法醫師資格，擅自執行醫療業務者，處6個月以上5年以
下有期徒刑，得併科新臺幣30萬元以上150萬元以下罰金，其所
使用之藥械沒收之。但合於下列情形之一者，不罰：
一、在中央主管機關認可之醫療機構，於醫師指導下實習之醫學
    院、校學生或畢業生。
二、在醫療機構於醫師指示下之護理人員、助產人員或其他醫事
    人員。
三、合於第 11 條第 1 項但書規定。
四、臨時施行急救。


司法院資訊處製作；財團法人民間司法改革基金會備份。
